臺灣高等法院刑事判決　　　　　　　　　　　　　九十一年度交上易字第三三一號
　　上 訴 人　臺灣士林地方法院檢察署檢察官
　　被　　告　甲○○
右列上訴人因被告過失傷害案件，不服臺灣士林地方法院九十年度交簡上字第六五號
，中華民國九十一年七月三十一日第一審判決（聲請案號：臺灣士林地方法院檢察署
檢察官九十年度偵字第三五六○號）提起上訴，本院判決如左：
    主  文
上訴駁回。
    理  由
一、檢察官聲請簡易判決處刑意旨略以：甲○○於民國九十年一月二十一日十七時五
    十五分許，駕駛余龍洲所有車號ＢＱ─三八六六號自小客車，沿台北縣淡水鎮○
    ○路三芝往台北方向行駛，行經淡金路一五０號前，理應注意車輛行駛時，駕駛
    人應注意車前狀況，並隨時採取必要之安全措施，且汽車在同一車道行駛時，除
    超越前車外，後車與前車之間應保持隨時可以煞車之距離。而依當時天候、視線
    、狀況，又無不能注意之情事，竟疏於注意上揭規定，以致不慎車頭正面撞及由
    對向迴轉欲往台北行駛賴永信所駕駛搭載乙○○之車號ＬＦ─六六九七號自小貨
    車右側車門及右面帆布，使賴車往前推擠並產生十四點二公尺之刮地痕跡，並致
    乙○○受有頸部外傷併第四、第五頸椎半脫位之傷害，因認甲○○有刑法第二
    百八十四條第一項前段之罪嫌。
二、按犯罪事實應依證據認定之，無證據不得推定其犯罪事實，又不能證明被告犯罪
    者，應諭知無罪之判決，刑事訴訟法第一百五十四條、第三百零一條第一項分別
    定有明文。次按事實之認定，應憑證據，如未能發現相當證據，或證據不足以證
    明，自不能以推測或擬制之方法，為裁判基礎（最高法院著有四十年臺上字第八
    六號判例參照）。再按刑法上之過失犯，應以行為人對於構成犯罪之事實，按其
    情節應注意並能注意而不注意者，始能成立，刑法第十四條第一項亦定有明文。
    若依當時情形，結果之發生，乃事出突然，非其所能注意防範，即無過失之可言
    ，縱有結果之發生，亦不能令負刑責（最高法院八十年度臺上字第四○五六號判
    決參照）。又按刑法上所謂「信賴原則」，指行為人在社會生活中，於從事某種
    具有危險性之特定行為時，如無特別情事，在可信賴被害者或其他第三人亦會相
    互配合，謹慎採取適當行動，以避免發生危險之適當場合，倘因被害者或其他第
    三人之不適當行動，而發生事故造成損害之結果時，該行為人不負過失責任。依
    此一原則，汽車駕駛人應可信賴參與交通行為之對方，亦將同時為必要之注意，
    相互為遵守交通秩序之適當行為，而無考慮對方將會有違反交通規則之不當行為
    之義務。故關於他人違規行為所導致之危險，僅就可預見，且有充足時間可採取
    適當之措施以避免結果之發生時，始負其責任，至於他人突發不可知之違規行為
    並無防止之義務，此際，汽車駕駛人如已遵守交通規則且為必要之注意，縱有死
    傷結果之發生，其行為仍難認有過失可言。（最高法院八十八年台上字第一八五
    二號、八七年台非字第三三七號判決均參照）
三、聲請意旨認被告甲○○犯有過失傷害之犯行，無非以被害人乙○○及證人賴永信
    之指訴及證述、診斷證明書、道路交通事故調查表、車損照片等為其主要論據。
四、訊據被告甲○○固坦承於右揭時地發生車禍等情，惟否認有何過失傷害之犯行，
    辯稱：本件車禍發生係因賴永信駕駛自用小貨車，由對向車道穿越分隔島缺口突
    然迴轉衝出，伊當時車速約五十公里左右，見狀後雖立即煞車，但仍然閃避不及
    ，而與賴永信之自小貨車發生相撞等語。
五、經查：
    (一)本件肇事原因，乃賴永信於右揭時、地駕駛自用小貨車迴轉進入對向車道時，
      適有對向車道上自後方駛來被告所駕駛自用小客車，因閃避不及，遂在中間車
      道遭被告駕駛自小客車以車頭撞擊賴永信自小貨車之右側前方等情，業據賴永
      信、乙○○於警局初詢時陳述明確（見偵查卷第六頁反面、第八頁反面），核
      與卷附車損照片所示二車受損部位及自小貨車上僅右前乘客座之乙○○受有傷
      害之結果相符，有診斷證明書及照片六幀附卷可憑（見偵查卷第五頁、第十三
      頁至第十五頁）。從而，聲請人聲請簡易判決處刑書以被告於案發時駕駛車輛
      ，未與前車保持隨時可煞車之距離而肇事，因認此部分被告有注意義務之違反
      等語，顯與卷附證據所示情形不符，尚難採認。
    (二)車禍現場地面留有十四點二公尺之痕跡，軌跡係由中間車道開始逐漸向右偏向
      外側車道等情，有卷附道路交通事故調查報告表附事故現場圖可參，又該痕跡
      係被告於車禍發生時所遺留之煞車痕，亦據證人即案發當日前往現場處理之員
      警張天相於原審證述明確（見原審卷第六二頁），公訴意旨認係刮地痕跡，尚
      有未合。參以被告車輛係車頭略向右偏，停放於中間車道與外側車道間之道路
      分隔線上等情綜合觀之，堪信被告於車禍發生之際，原係行駛中間車道，因發
      現賴永信之車輛迴轉，乃緊急煞車並向右偏轉閃躲，惟因閃避不及，而仍撞擊
      賴永信車輛無訛，又依卷附車損照片觀之，賴永信車損位置為車身右側，足認
      二車發生撞擊之際，賴永信車輛正處中間車道迴轉當中，核與告訴人所稱：「
      賴永信行經上述地點愈迴轉至對向車道三芝往台北方向第二車道時與甲○○..
      ....發生側撞」（見偵查卷第八頁反面）相符，是以，被告辯稱：「我撞到他
      車子的右側，他那時正在迴轉中」（見本院卷第四一頁），當屬實情。
    (三)按汽車迴車時，應暫停並顯示左轉燈光或手勢，看清無來往車輛，並注意行人
      通過，始得迴轉，道路交通安全規則第一百零六條第五款定有明文，核此規定
      ，在於明確界定迴轉車輛與直行車輛交會時，路權歸屬直行車輛，藉此避免因
      路權歸屬不清，致使直行車輛在行經得迴轉之地點時，因恐與迴轉車輛發生碰
      撞而需減速行駛，進而導致車流發生阻塞而生用路障礙，從而，依據上開規定
      ，直行車輛於行經得迴轉之道路缺口時，除非另有號誌指示應行減速，否則直
      行車維持一貫速度行駛通過，自屬合理正當之駕駛行為。經查上開道路交通事
      故調查報告表所示，案發地點限速每小時六十公里，而由上開被告煞車痕跡長
      度為十四點二公尺，參照卷附「一般公路汽車煞車距離、行車速度對照表」（
      見原審卷第五三頁）研判，被告當時車速應未超過六十公里，約五十公里左右
      ，並無告訴人所指車速過快之情形，自應排除本案車禍肇事，係因被告違規超
      速所致﹔又據證人張天相證述案發地點並無任何閃光標誌，交通事故調查報告
      表記載有閃光標誌是誤載等語明確（見原審卷第六二頁），核與卷附車禍現場
      照片所示情況一致，可見被告所稱：「我時速在五十、六十左右」、「我發現
      對方時的距離不會超過十五公尺」、「他車頭一出現時我就看到，但還是來不
      及剎車」等語，尚非無憑（分見偵查卷第二一頁反面、原審卷第二四頁、本院
      卷第四一頁）。至於被告於警訊、偵查時所辯「發現對方距離為五、六公尺」
      、「看到他時只剩十公尺」（見偵查卷第三頁反面、第二一頁反面），雖有不
      合，惟依一般人之經驗，對於突發交通狀況，或因驚慌，駕駛人對於當時相距
      距離估算，自難精確，且依上開照片所示，賴永信駕駛之小貨車受損程度尚非
      嚴重，可見碰撞前被告之車已經相當程度之減速，況煞車痕長達十四點二公尺
      ，加上反應時間，足堪認定被告發現賴永信之小貨車至少有十四點二公尺以上
      ，自不能以被告不合事實之自白而逕為不利之認定。
    (四)雖本件小貨車駕駛人賴永信於警局初詢時固稱迴轉時發現被告車輛尚距其約一
      百公尺（見偵查卷第六頁反面），如其所陳屬實，依被告當時車速每小時約五
      十公里換算，應有七點二秒之時間可供迴車，況賴永信亦稱當時車速約二十至
      三十公里，本件被告尚因被告有約十四公尺之煞車距離，進而延遲二車相碰撞
      時間，衡情此一時間應已足供安全迴車，惟賴永信竟在尚未完成迴車時，即遭
      被告撞擊，顯見其所稱迴轉時發現被告距其尚有一百公尺之詞，與事實不符，
      不足採信，賴永信應係違反迴車規定，在未確保並無來車情況下驟予迴轉甚明
      ，核其所為，堪認為本案車禍之肇事原因無誤，此亦經台灣省台北縣區車輛行
      車事故鑑定委員會鑑定意見書、台灣省車輛行車事故覆議委員會所指「賴永昌
      駕駛自小貨車迴轉時為讓執行車先行為肇事主因」（見原審卷第十五頁、第十
      六頁、第三五頁），亦核與本院前開所認相同。
    (五)綜上，本件被告遵守速限於自己車道行駛，行進至與賴永信所駕駛之小貨車相
      距約十五公尺處，因賴永信突然違規穿越無閃光號誌道路缺口迴轉，按情形本
      非被告所能預見，自無以要求被告事先預防而減速慢行，而嗣後被告於發現賴
      永信迴轉時即踩煞車，尚稱已注意車前狀況並即時適當反應，雖猶不能避免發
      生車禍，惟其已為必要之注意，自無過失責任可言。
    (六)至上開卷附臺灣省台北縣車輛行車事故鑑定委員會鑑定意見書及臺灣省車輛行
      車事故覆議委員會覆議意見，除均認賴永信駕駛自小貨車迴轉時未讓直行車先
      行為肇事主因外，尚認被告駕駛自小客車未注意車前狀況為肇事次因，然上開
      鑑定均將肇事地點誤認為設有閃光號誌，且漏未斟酌上開信賴原則之適用，認
      定意見容有未洽，尚不能據以認定被告有何過失行為，附此敘明。
六、原審以不能證明被告犯罪而諭知無罪之判決，經核並無不合，檢察官上訴意旨猶
    以：被告於原審調查訊問時，即自承就本件車禍之發生有過失責任，且車輛行駛
    時，駕駛人應注意車前狀況，並隨時採取必要之安全措施，本件肇事路段之迴轉
    缺口達十三點六公尺，可見該迴轉缺口至為明顯，其行車速度約為五十公里，被
    告係行駛於中間車道，應可注意該迴轉缺口車輛之動態，如被告採取必要之安全
    措施，即可避免本件車禍之發生，參以臺灣省台北縣車輛行車事故鑑定委員會鑑
    定意見書及臺灣省車輛行車事故覆議委員會覆議意見亦認被告駕駛未注意車前狀
    況，為肇事次因，本件原審遽為無罪判決，認事用法尚有未洽，請求將原判決撤
    銷改判等語。惟按我國刑事訴訟法係採實體的真實發現主義，自不能僅以被告自
    白為唯一證據，仍應為其他證據之調查，以發現事實，經查：被告固於原審自承
    就本件車禍之發生有過失，惟並未陳明具體過失事項，況其於本院審理時已否認
    其有過失，再被告行車雖應注意前方路況，但對於對向路況及他方不可預見之違
    規行為，本無注意之義務，況查上開道路交通事故調查報告表所示，本件案發路
    段係直路，又未設閃光黃燈，駕駛人於遠處本不易清楚觀察是否中線有缺口，自
    難強要被告如何注意，且被告於發現賴永信駕駛之小貨車，即踩煞車，已為必要
    之注意，有如前述，故對於告訴人所受傷害並無過失可言。至於臺灣省台北縣車
    輛行車事故鑑定委員會鑑定意見書及臺灣省車輛行車事故覆議委員會覆議意見關
    於被告駕駛未注意車前狀況為肇事次因一節，與事實不合，尚難採認，亦如前述
    ，檢察官之上訴為無理由，應予駁回。
據上論斷，應依刑事訴訟法第三百六十八條，判決如主文。
本案經檢察官呂光華到庭執行職務。
中      華      民      國    九十一    年     十一     月      八      日
                              臺灣高等法院交通法庭
                                  審判長法  官  陳  貽  男
                                        法  官  王  炳  梁
                                        法  官  李  世  貴
右正本證明與原本無異。
不得上訴。
                                        書記官  魏  汝  萍
中      華      民      國    九十一    年     十一     月      八      日
